臺灣高雄地方法院交通事件裁定       100年度交聲字第1457號
原處分機關  高雄市政府交通局
異  議  人
即受處分人  嚴中明
上列受處分人因違反道路交通管理處罰條例案件，對於高雄市政
府交通局於民國100年6月14日所為之處分（原裁決書案號：高市
交裁字第裁32-B00000000號）聲明異議，本院裁定如下：
    主  文
原處分撤銷。
嚴中明汽車駕駛人，駕駛汽車經測試檢定酒精濃度超過規定標準
，處吊扣普通輕型機器腳踏車駕駛執照貳拾肆個月，並應接受道
路交通安全講習。
    理  由
一、原處分意旨略以：異議人即受處分人嚴中明（下稱異議人）
    於民國98年7月22日7時30 分許，駕駛車號QA6-902號輕型機
    車，行經高雄市○○路，經警查獲異議人酒後駕車，酒測值
    為每公升超過0.55毫克，而有「汽車駕駛人酒精濃度超過規
    定標準（每公升0.25至0.4 毫克）」之違規，依道路交通管
    理處罰條例第35條第1項第1款、第24條第1項第2款規定，裁
    處罰鍰新臺幣（下同）45,000元，吊扣駕駛執照24個月，並
    應參加道路交通安全講習等語。
二、異議意旨略以：異議人於前揭時、地酒駕違規，業經檢察官
    以緩起訴判處40小時之義務勞動服務，如今又處以罰鍰，違
    反一事不二罰之法理，懇請撤銷45,000元的罰款等語。
三、經查：
  (一)關於吊扣駕駛執照部分：
  1.按汽車駕駛人，駕駛汽車經測試檢定酒精濃度超過規定標準
    者，處15,000元以上60,000元以下罰鍰，並當場移置保管該
    汽車及吊扣其駕駛執照1 年；因而肇事致人受傷者，並吊扣
    其駕駛執照2年；又汽車駕駛人，有第35條第1項規定之情形
    ，應接受道路交通安全講習，道路交通管理處罰條例第35條
    第1項第1款、第24條第1項第2款分別定有明文。經查，本件
    異議人於上開時、地，酒後駕駛車號號QA6-902 號輕型機車
    ，行經高雄市○○路，經警查獲異議人酒後駕車，酒測值為
    每公升超過0.55毫克，而有上開道路交通管理處罰條例第35
    條第1項第1款之違規事實，乃經警當場舉發，移送原處分機
    關以高雄市政府交通局於100年6月14日高市交裁字第裁32-B
    00000000號違反道路交通管理事件裁決書裁處罰鍰45,000元
    ，吊扣駕駛執照24個月，應參加道安講習等情，業據異議人
    自承在卷，並有上開裁決書及其送達證書、舉發通知單等件
    在卷足稽。次查，異議人並未領有輕型機車駕駛執照，而係
    領有普通小型車駕駛執照，有公路監理電子閘門證號查詢汽
    車駕駛人、機車駕駛人查詢結果各1 紙在卷可憑，是此部分
    事實均堪認定。
  2.惟按道路交通管理處罰條例第68條曾於94年12月14日修正公
    布，並自95年03月01日開始施行。原條文規定：「汽車駕駛
    人，因違反本條例及道路交通安全規則之規定，受吊扣或吊
    銷駕駛執照處分時，吊扣或吊銷其持有各級車類之駕駛執照
    」，修正後改為：「汽車駕駛人，因違反本條例及道路交通
    安全規則之規定，受吊銷駕駛執照處分時，吊銷其持有各級
    車類之駕駛執照」。觀其提案修正理由「原條文將違法或違
    規駕駛人所持有各級車類之駕駛執照一併吊扣或吊銷失之過
    酷，影響人民工作及生活甚鉅，爰修正之」，此業據立法院
    公報第94卷第70期院會紀錄記載明確。顯見依現行道路交通
    管理處罰條例規定，不得吊扣駕駛人所持有他級駕駛執照，
    亦即於為吊扣駕駛人駕駛執照之處分時，僅得吊扣駕駛人違
    規時所駕駛該級車類之駕駛執照，以限制其繼續駕駛該級車
    類行駛道路之權利，若駕駛人並無該級車類之駕駛執照，即
    無從執行吊扣駕駛執照之處分，而僅係應否依道路交通管理
    處罰條例第22條第1 項規定處罰駕駛人之問題。次按行政行
    為，採取之方法所造成之損害不得與欲達成目的之利益顯失
    均衡，行政程序法第7 條第3 款定有明文。又依道路交通安
    全規則第61條第1 項第3 款規定，汽車駕駛人取得高一級車
    類之駕駛資格者，應換發駕駛執照，並准其駕駛較低級車類
    之車輛，已領有小型車駕駛執照者，得駕駛小型車。查本件
    異議人既係駕駛輕型機車違規，若其小型車駕駛執照因而遭
    吊扣，將造成異議人不能駕駛小型車之結果，則原處分機關
    採取吊扣異議人小型車駕駛執照，以達成限制其駕駛輕型機
    車之目的，所造成損害已與欲達成目的之利益顯失均衡。
  3.從而，本件異議人於前述違規之際所駕駛者既為輕型機車，
    故依法所受處分內容應僅為限制其駕駛輕型機車之權利，原
    處分機關遽以吊扣異議人所持有之小型車駕駛執照，此舉顯
    然不當剝奪異議人駕駛小型車之權利，對異議人權益侵害甚
    鉅，亦與現行道路交通管理處罰條例第68條規定有悖，容有
    違誤。
  4.是原處分機關僅得裁處吊扣輕型機車駕駛執照，不得吊扣小
    型車駕駛執照。至道路交通主管機關對於汽車駕駛執照之管
    理，因採取一照原則，未發給駕駛人較低等級之駕駛執照，
    惟行為人依法既應諭知吊扣輕型機車駕駛執照，尚不能因受
    處分人現實上僅持有小型車駕駛執照，即違背法律規定諭知
    免罰。此主管機關仍可利用電腦資料處理或在汽車駕照註記
    或其他方式，吊扣行為人輕型機車駕駛執照，執行層面應可
    妥適克服，尚難逕謂無法執行，而諭知不罰（參照臺灣高等
    法院暨所屬法院98年法律座談會刑事類提案第20號決議意旨
    ）。
  (二)關於罰鍰部分：
   1.按汽車駕駛人，駕駛汽車經測試檢定有酒精濃度超過規定
     標準者，處15,000元以上60,000元以下罰鍰，並當場移置
     保管該汽車及吊扣其駕駛執照1 年。汽車駕駛人有飲用酒
     類或其他類似物後其吐氣所含酒精濃度超過每公升0.25毫
     克或血液中酒精濃度超過百分之0.05以上者，不得駕車。
     道路交通管理處罰條例第35條第1項第1款、道路交通安全
     規則第114條第2款分別定有明文。惟依95年2月5日施行之
     行政罰法第26 條第1項規定：「一行為同時觸犯刑事法律
     及違反行政法上義務規定者，依刑事法律處罰之。但其行
     為應處以其他種類行政罰或得沒入之物而未經法院宣告沒
     收者，亦得裁處之。」，此乃一行為同時造成刑罰法律與
     行政秩序罰規定發生競合適用之關係時，基於「一事不二
     罰」之法理，經由立法程序確立應以刑罰優先為原則，避
     免行為人承受過度且重複之處罰。此觀該條立法理由明確
     揭示：「一行為同時觸犯刑事法律及違反行政法上義務規
     定時，由於刑罰與行政罰同屬對不法行為之制裁，而刑罰
     之懲罰作用較強，故依刑事法律處罰，即足資警惕時，實
     無一事二罰再處行政罰之必要。且刑事法律處罰，由法院
     依法定程序為之，較符合正當法律程序，應予優先適用。
     但罰鍰以外之沒入或其他種類行政罰，因兼具維護公共秩
     序之作用，為達行政目的，行政機關仍得併予裁處，故為
     第一項但書規定。」，其理益明。是以前揭行政罰法中刑
     事法律處罰優先且不再處以行政秩序罰之目的，既係因為
     行為人已接受刑罰而足資警惕，且已發生懲罰之作用，即
     無使行為人陷於雙重處罰之不利益，則關於刑事法律處罰
     之範圍自應採取實質認定，凡刑事實體法或程序法中所規
     定客觀上剝奪行為人生命、自由、財產權利，主觀上亦因
     制裁之嚴厲性、痛苦性，其強度足以造成心理強制而間接
     達成矯正教化目的之處遇手段，皆應納入其中，而不以形
     式上符合刑法第32條至第34條所定主刑及從刑種類者為限
     ，始與前揭法律規範之意旨相符。
  2.查異議人於98年7月22日7時30分許，駕駛車號QA6-902 號輕
    型機車，行經高雄市○○路，經警查獲異議人酒後駕車，酒
    測值為每公升超過0.55毫克，而經臺灣高雄地方法院檢察署
    檢察官以98年度偵字第21942 號為緩起訴處分，緩起訴期間
    為1 年，並命異議人向指定之公益團體、地方自治團體或社
    區提供40小時之義務勞務，上開緩起訴處分期間已於99 年8
    月23日期滿而未經撤銷等情，亦有臺灣高等法院被告前案紀
    錄表在卷可稽，則異議人上開違反刑事法律禁止規範之犯罪
    事實既已明確，僅因檢察官採取緩起訴處分之替代性刑事處
    遇手段，未將該案逕行起訴或聲請簡易判決處刑，致其後適
    用之刑事訴訟程序有所區別，然就異議人負有向檢察官指定
    機構提供一定時數之勞務義務觀察，其如未在上開指定期間
    內確實履行義務，依刑事訴訟法第253條之3第1項第3款之規
    定，異議人將遭受撤銷緩起訴處分之不利益；反之，倘其確
    實遵守並履行各項緩起訴條件，除非合於刑事訴訟法第 260
    條所定情形之一，否則異議人即無再就同一案件遭受刑事訴
    追之虞。從而，異議人已因上開緩起訴處分而剝奪其人身自
    由，主觀上前揭義務勞務亦具有強制性、懲罰性，雖不若易
    科罰金係以支付金錢作為自由刑之替代，惟經由緩起訴處分
    條件之履行使其免於遭檢察官發動起訴程序，仍具有替代刑
    罰之效果，廣義而言，應屬前揭所稱之「實質刑事法律處罰
    」，而有行政罰法第26條第1 項「一事不二罰」規定之適用
    。是異議人因駕駛人酒精濃度超過規定標準之違規行為，依
    行政罰法第26 條第1項前段規定，即應依刑事法律處罰之，
    已無再依上開道路交通處罰條例第35條第1項第1款裁處行政
    罰鍰之餘地。
  (三)關於施以道路安全講習部分：
    原處分機關裁處異議人應參加道路安全講習部分，係為達成
    遏止酒後駕車之不法行為，維護道路交通用路權人之安全法
    益等行政目的所必要之罰鍰以外之其他種類行政罰，依行政
    罰法第26條第1 項但書之規定，原處分機關仍得裁處，並未
    違反「一事不二罰」之規定，故此部分之裁處並無違誤。
四、綜上所述，本件異議人於飲酒後駕駛輕型機車之行為，違反
    道路交通管理處罰條例第35條第1項第1款規定，依同條例第
    24 條第1項第2 款及違反道路交通管理事件統一裁罰基準表
    之規定，應裁處吊扣輕型機車駕駛執照24個月及應參加道路
    交通安全講習。是異議人就罰鍰45,000元部分聲明異議，非
    無理由。又道路交通管理處罰條例第87 條第1項規定：「受
    處分人不服第8 條主管機關所為之處罰，得於接到裁決書之
    翌日起20日內，向管轄地方法院聲明異議。」此條文中所謂
    之「處罰」，應指包括對受處分人裁處之違規事實是否正當
    ，及裁罰所引用之法條是否適當而言，蓋此二者有不可分離
    之關係，即聲明異議應以交通違規行為為標的，非以處罰項
    目為範圍。是本件異議人酒後駕車只有一個交通違規行為，
    雖異議人僅就處罰項目中之罰鍰部分提起異議，其餘部分（
    吊扣駕照及應參加道路交通安全講習部分）並未提及，然其
    餘處罰項目與其交通違規行為是否存在既無從分離，本院自
    應併予審理，附此敘明。從而，原處分機關裁罰異議人罰鍰
    45,000元之處分即有不當，自應將原處分全部撤銷，另為裁
    定如主文第2項所示。
據上論斷，應依道路交通案件處理法第20條前段，道路交通管理
處罰條例第35條第1 項第1 款、第24條第1 項第2 款，裁定如主
文。
中    華    民    國   100    年    7     月    29    日
                  交通法庭  法  官  李璧君
以上正本證明與原本無異。
如不服本裁定，應於送達後5日內，向本院提出抗告狀。
中    華    民    國   100    年    7     月    29    日
                            書記官  李崑良